【裁判字號】    90,重訴,4
【裁判日期】    900409
【裁判案由】    清償借款等
【裁判全文】
臺灣宜蘭地方法院民事判決  九十年度重訴字第四號
    原      告    第一商業銀行股份有限公司羅東分行
    法定代理人    庚○○
    訴訟代理人    丁○○
    訴訟代理人    戊○○
    被      告    翊升企業有限公司
                              .
    兼法定代理人  己○○            住台北縣板橋市○○路○段二三九巷二十一弄八號
                              .
                              .
    被      告    乙○○      .
                              .
                  丙○○○          住台北縣板橋市○○街二十六巷二十二號四樓
                              .
                  甲○○            住台北市中正區○○○街九巷二十一號五樓
                              .
    右  二  人
    訴訟代理人    辛○○      .
右當事人間請求給付借款事件，本院判決如左：
    主      文
被告應連帶給付原告新台幣壹仟壹佰零陸萬元及美金壹萬柒仟伍佰元，及如附表所示之利息
、違約金，其中美金部分得按給付時原告銀行牌告美元即期賣出匯率折算新台幣給付之。
訴訟費用由被告連帶負擔。
本判決於原告以新台幣參佰玖拾萬元供擔保後，得假執行。但被告丙○○○、甲○○於假執
行程序實施前，以新台幣壹仟壹佰陸拾參萬伍仟伍佰柒拾伍元為原告供擔保後，得免為假執
行。
    事      實
甲、原告方面：
一、聲明：求為判決除假執行擔保金額外，如主文所示。
二、陳述：
  （一）緣被告翊升企業有限公司（下簡稱翊升公司）於民國八十八年九月至八十九年五月
        間，先後向原告借款四筆，合計新台幣（下同）一千一百零六萬元，其借款日清償
        日年利率借款金額均詳如附表所示，詎上述四筆借款其中三筆陸續到期除付息至附
        表所示利息計算期間欄所載之日期外迭經催討無效依被告等簽立之約定書第五十一
        條約定，被告已喪失期限利益應即全部清償。
  （二）又被告翊升公司於八十八年八月十七日邀同共同被告己○○、乙○○與原告簽訂開
        發進口遠期信用狀，借款契約約定委請原告開發進口遠期信用狀，額度為美金三十
        萬元或同值外幣，以信用狀項下之匯票金額扣除其自備結匯款後之差額為其向原告
        借款之本金，契約期間自八十八年八月十七日起至八十九年八月十七日止，借款期
        限自原告國外代理銀行付款之日起算，最長不得超過一百八十天，利息按原告通知
        利率支付，到期不履行時，除依照到期日當天原告通知之一般授信利率與新台幣放
        款基本利率加年息百分之二點五之較高利率支付遲延利息外，逾期六個月內，另按
        遲延利息百分之十，逾期超過六個月，另按遲延利息百分之二十加付違約金。被告
        翊升公司於八十九年七月二十日填具「開發信用狀申請書」請求原告開發遠期信用
        狀，扣除規定一成之自備匯款項，原告實際於八十九年八月三日墊借被告翊升公司
        美金二萬二千五百元到期日即借款清償期為九十年一月三十日，年利率百分之九點
        五，被告翊升公司於八十九年八月二十五日攤還本金美金五千元，尚欠原告美金一
        萬七千五百元之本金及如附表所列美金部分之利息違約金。被告既己喪失期限利益
        ，原告爰依前開約定，請求被告清償附表所列之美金利息違約金。
  （三）共同被告己○○、乙○○、甲○○、丙○○○等人為連帶保證人於八十二年九月二
        十三日出立「保證書」一紙，保證被告翊升公司現在及將來對原告所負之借款等一
        切債務，以本金五千萬元為限額，願與之被告翊升公司連帶負全部清償之責任。原
        告爰依消費者借貸之法律關係，連帶保證契約關係，求為判決如主文所示。
  （四）對於被告之抗辯陳述：
      １被告抗辯原告係出具空白保證書交由被告甲○○、丙○○○二人於指定處簽章後收
        回被告二人以為以此作為房屋貸款保證於簽章後返回台北事後被告乙○○已將房貸
        款還清二人無須負連帶賠償責任等語與事實不符。蓋本件被告所簽立之保證契約係
        記載「連帶保證人己○○、乙○○、丙○○○、甲○○今向第一商業股份有限公司
        （即第一商業銀行包括總行及所屬各分支機構以下簡稱貴行）翊升企業有限公司（
        以下簡稱債務人）於現在（包括過去所負現在尚未清償）及將來對貴行所負之借款
        票據保證損害賠償等及其他一切債務以本金新台幣伍仟萬元整為限額願與債務人連
        帶負全部償付之責任。」故依該保證書所示，被告己○○、乙○○、丙○○○、甲○○等四人為連帶保證人，所擔保之債務為翊升公司對原告之債務，非如被告所稱
        僅為乙○○購屋貸款之連帶保證而已。且查，保證書內之保證人為前開四人，苟如
        被告所言渠等為乙○○購屋之連帶保證人，則乙○○既為借款之主債務，怎可能在
        保證書上簽章而為連帶保證人？足見被告所辯並不實在。
      ２被告另以原告所稱最高限額抵押保證契約係在雙方意思表示不一致之情形下所為應
        屬無效云云。惟按「當事人互相表示意思一致者無論其為明示或默示契約即應成立
        」，民法第一百五十三條第一項定有明文。本保證契約上已明白載明係擔保翊升公
        司於現在及將來對原告所負之借款、票據、保證、損害賠償等及其他一切債務以本
        金五千萬元整為限額，由保證人與債務人連帶負全部償付之責，此一保證書內容之
        記載並無不明確之處，則被告等人在該等保證書上簽名用印與原告意思表示業已一
        致，契約應屬成立，被告所辯當屬無據。
      ３又按保證人與債權人之約定，就債權人與主債務人間所生一定債之關係範圍內之不
        特定債務預定最高限額，由保證人保證之契約學說上稱為「最高限額保證」，此種
        保證契約如定有期間，在該期間內所生約定範圍之債務不逾最高限額者均為保證契
        約效力所及，如未定期間保證契約，在未經保證人依民法第七百五十四條規定終止
        或其他約定範圍內之債務縱因清償或其他事由而減少或消滅該保證契約依然有效，
        嗣後所生約定範圍之債務於不逾最高限額者債權人仍得請求保證人履行保證責任，
        最高法院七十七年台上字第九四三號著有判例。而現今工商社會瞬息萬變，靈活調
        度資金以免喪失先機，公司欲向銀行借貸營運時，若可提供足額擔保，則通常由銀
        行與公司企業設定本金最高限額抵押權，於雙方所合意之最高限額內，銀行隨時提
        供資金供公司運用，不必就每宗借款逐一辦理抵押權，若公司本身無法提供足夠擔
        保物，即由公司之法定代理人或其他股東等於預定之最高額度範圍內，為信用循環
        擔保，使銀行能隨時提供相當資金予公司，不必於每宗借貸後一再換保證書，兩者
        均係因應工商界之需求而產生，使企業可隨時獲得運轉資金有其存在之必要，故最
        高限額保證契約，如其保證債務之範圍及數額可得具體確定，保證人之負擔未逾主
        債務人，依契約自由原則實無過度限制其效力之必要，故被告抗辯稱公司借款均屬
        短期借貸，於核准期限屆滿時借款人需與原告另訂新一年度之借款，並由連帶保證
        人簽立新一年度之保證，被告丙○○○、甲○○既未於新借據上簽名，原保證責任
        已屆期故渠等不須負保證責任亦屬無據。
      ４而翊升公司向原告銀行簽訂開發進口遠期信用狀契約，其連帶保證人僅為己○○、
        乙○○二人，並未見丙○○○、甲○○二人，且該信用狀亦不在系爭保證書範圍內
        ，該二人自不負保證責任云云。惟查被告所簽立之保證書，其上即載明擔保範圍為
        「借款票據保證損害賠償等及其他一切債務」，則上開遠期進口信用狀借款契約亦
        屬擔保範圍甚明。
      ５被告又抗辯本件保證契約有消費者保證法第十二條民法第二百四十七條之一規定之
        適用云云。惟查本件最高限額保證契約係擔保主債務人翊升公司對原告公司（含總
        行及所屬各分支機構）所負一切債務以本金五千萬元為限額與債務人連帶負全部償
        付之責任，又上開一切債務係指債務人於現在（含過去所負現在尚未清償）及將來
        對該行所負之借款、票據墊款、保證、損害賠償及其他債務。系爭保證契約既有一
        定之限額，並非漫無限制保證人，可斟酌保證人及保證人自己之財產力而判斷，其
        應否為保證行為，其所負之義務以不超過債務人所負之債務，而被保證之債務內容
        雖有概括條款，惟究屬翊升公司與原告銀行交易所生之債務日後可得具體確定，並
        未涉及不法或無從履行，亦無違反法律強制或禁止規定，自屬有效，被告所辯並無
        可取。
三、證據：提出借據影本四紙、約定書影本五紙、進口遠期信用狀借款契約影本一件、開發
    信用狀申請書影本一件、進口單據到達聲明書影本一件、進口結匯證實書影本一件、其
    他交易憑證一件、保證書影本一紙為證。
乙、被告翊升公司、己○○方面：
一、聲明：原告之訴及假執行之聲請駁回，訴訟費用由原告負擔。
二、陳述：有向原告借款及保證之事實，但沒有錢可還。
丙、被告乙○○方面：
    被告乙○○未於最後言詞辯論期日到場， 惟據其前到場之聲明及陳述如左：
一、聲明：原告之訴及其假執行之聲請駁回，訴訟費用由原告負擔。
二、陳述：對於被告翊升公司向原告借款，被告為連帶保證人之事實並不爭執，現在沒有錢
    可還。保證書上之「伍仟萬元整」係伊所簽，但伊有反應沒有借這麼多，為何寫這麼多
    ，行員說是短期借款，一年就解約了。
丁、被告甲○○、丙○○○方面：
一、聲明：（一）原告之訴及假執行之聲請均駁回。 (二) 訴訟費用由原告負擔。
          （三） 如受不利之判決，願供擔保免為假執行。
二、陳述：
   (一) 緣被告甲○○、丙○○○為同案被告乙○○之姐與母親，於八十二年九月間因乙○○欲購買房屋，邀甲○○、丙○○○作保，向原告貸款五百餘萬元貸款，當日被告
        二人由台北南下至原告羅東分行，由銀行出具空白保證書交被告二人於指定處簽章
        後即收回，被告二人均以此為房屋貸款保證不疑有他，於簽章後即行返回台北。嗣
        乙○○於隔年告知伊已將前開房屋貸款還清等情，則被告二人均認以前與原告所定
        保證契約已消滅，詎原告銀行竟另以伊與翊升公司間於八十八年至八十九年間所生
        債務等， 認被告二人應對負連帶責任，實與事實有所不符。
   (二) 被告二人所簽立之保證書，係擔保乙○○所買房屋及土地所為，此有土地及建物謄
        本一份可稽，其房地買賣日期及向原告設定抵押之日期，與系爭保證書簽立日期相
        吻合，可證兩造間確係就前開房地貸款事宜成立保證契約。又前開保證之貸款業經
        乙○○於隔年清償完畢，是該筆債務既已消滅，被告二人所為從屬之保證契約亦已
        消滅，從而被告二人即無保證債務可言。
   (三) 原告所提保證書雖經被告二人簽章，惟被告二人簽立該保證書時，係以房貸保證人
        地位簽立，此有被告乙○○可證。該保證書交被告二人簽章至交還原告時，並未載
        有所謂最高限額五千萬元等字樣，兩造間確未成立所謂最高限額抵押保證契約，否
        則，以被告二人當時並無工作，實不可能簽立此鉅額保證。且原告身為金融機構，
        亦不可能在毫無徵信之情形下，即要求被告二人簽立超越經濟能力甚遠之保證契約
        。是原告所稱最高限額保證契約，既係在締約雙方意思表示不一致之情形下所為，
        應屬無效。且被告二人亦未授權他人簽立最高限額保證契約，在未經被告二人同意
        下，該項契約屬效力未定。
    (四)退一步言之，縱認兩造間有所謂臺灣「最高限額保證」契約存在，惟請鈞院斟酌被
        告翊升公司向原告所借貸屬於中小企業之短期貸款，依原告所提借據以觀，該貸款
        期限均為一年期，所謂「核准期限一年」，應指在核准期限一年內，在原告核准借
        貸額度內，得隨時提出要求，無須另行洽談。但是核准期限屆滿，借款人需另與原
        告銀行訂立新一年度之借據，並由原告銀行與翊升公司、連帶保證人簽立新一年度
        之借據。翊升公司每一年欲取得新的貸款核准，必須由連帶保證人簽立新的保證書
        ，此可由被告己○○、乙○○、丙○○○、甲○○等四人雖於八十二年九月二十三
        日就翊升公司借款為連帶保證人，然而，原告所提八十八年至八十九年間借據中僅
        餘己○○、方成豊二人為連帶保證人，可知甲○○、丙○○○在簽立保證書後，在
        更新連帶保證人己○○、乙○○簽立新一年度之借據後，原連帶保證人之保證責任
        即已屆期。否則如原保證書仍屬有效，原告銀行又何須多此一舉，再與渠等二人另
        訂立連帶保證書？再查，原告所提借據，既邀被告己○○、乙○○為連帶保證人，
        並未同時記載被告丙○○○、甲○○，可知原告已同意系爭借款之連帶保證人不及
        於甲○○、丙○○○。
    (五)又查翊升公司於八十八年八月七日向原告簽訂開發進口遠期信用狀借款契約，連帶
        保證人部分僅有被告己○○、乙○○二人，並未見被告丙○○○、甲○○二人之名
        ，顯見被告二人並不須負連帶保證之責。再查，被告甲○○、丙○○○所簽訂保證
        書與原告所提開發進口遠期信用狀借款契約間，二者無論性質及目的均不相同，一
        為一般消費性之保證，一為國內融資墊款之保證，二者應各自獨立，並無所謂從屬
        或一部全部關係，有關信用狀融資借款部分，不在系爭保證書範圍內，原告執為請
        求，並無理由。
    (六)本件保證契約有消費者保護法及民法第二百四十七條之一之適用，按依消費者保護
        法第十二條規定定型化契約中之條款違反誠信原則，對消費者顯失公平者，無效。
        定型化契約中之條款有下列情形之一者，一違反平等互惠原則。二條款與所排除不
        予適用之任意規定之立法意旨顯相矛盾者。三契約之主要權利或義務，因受條款之
        限制，致契約之目的難以達成者。及民法第二百四十七條之一：「規定依照當事人
        一方預定用於同類契約之條款而訂立之契約，為左列各款之約定，按其情形顯失公
        平者，該部分約定無效：一免除或減輕預定契約條款之當事人之責任者。二加重他
        方當事人之責任者。三使他方當事人拋棄權利或限制其行使權利者。四其他於他方
        當事人有重大不利者（修正施行前所訂定之契約亦有適用）」。系爭保證契約應屬
        無效。
     １ 本件原告為銀行，契約條文均由原告一方所預定，被告二人簽約時，僅有簽約或不
        簽約之選擇，即學說所謂「附合契約」。而此契約他方每無磋商變更之餘地，為防
        止此契約自由之濫用及維護交易之公平，當有上開規定之適用。按系爭保證契約保
        證人所負責任為「現在（包括過去所負現在尚未清償）及將來所負之借款、票據、
        保證、損害賠償等及其他一切債務」，其責任範圍毫無邊際，就被告而言已顯失公
        平，亦與實務上所謂之最高限額保證係就債權人與債務人間所生一定債之關係範內
        之不特定債「預定最高限額」由保證人保證之契約有悖。
     ２ 系爭保證契約所謂「在債務未清償以前，決不自行退保，雖登報聲明退保，亦不影
        響本保證責任」，與民法第七百五十四條第一項「就連續發生之債務為保證而定間
        期間者，保證人得隨時通知債權人終止保證契約」之規定相違。
     ３ 系爭保證契約所謂，原告銀行且「得任意允許債務人延期清償」，與民法第七百五
        十五條「就定有期限之債務為保證者，如債權人允許主債務人延期清償時，保證人
        除對於其期限已為同意外，不負保證責任」之規定相左。復系爭保證書排除保證人
        先訴抗辯部分，亦與新修正民法第七百三十九條之一規定有違。
     ４ 系爭保證契約中並未明定債權人應將主債務人之借款事由通知被告二人，主債務人
        履行債務，或視個人情況行使民法第七百五十四條之終止保證契約防止損害擴大，
        更而甚者，系爭保證契約規定：「在債務未清償前，決不自行退保，雖登報聲明退
        保，亦不影響本保證責任」，是難認原告將主債務人翊升公司不履行債務時，所有
        之危險均任由被告二人承擔之系爭保證契約符合平等互惠及誠信原則。
     ５ 按保證契約，原則上為「無償」，「單務」契約，同時作保縱未必有害，但絕無益
        處，而金融機構對於中小企業放款，除需由借款人提供不動產抵押外，另要求債務
        人提供連帶保證人，甚至要求簽立所謂「最高限額保證」以利其作業。反之，對於
        保證人而言，常因親屬情誼，不得已為其保證，嗣因大環境改變，或主債務人個人
        理財或經營方式不良，造成債務支付不能，或因金融機構高估擔保品等原因，無法
        就主債務人之擔保品取償時，遂轉向連帶保證人求償，是以參酌消費者保護法第十
        一條第二項規定，定型化契約有疑義時，應做有利消費者之解釋，及民法第二百二
        十條第二項過失責任事件，非予債務人利益者，應從輕酌定債務人責任之立法意旨
        ，解釋本件系爭保證契約時，自應作有利連帶保證人之解釋。
     ６ 本件原告提出自行製作之空白保證書， 由被告二人簽名後，即留存於原告機關內
        ，被告二人並無任何曾任保證人之資料留在手邊足資參考，亦不清楚係簽定所謂最
        高限額抵押，所得行使之抗辯，以及對風險之控制，是原告未將保證書之繕本或副
        本交由簽署保證書之各連帶保證人，致使負與主債務人之給付義務幾完全相同之連
        帶保證人，完全無法行使其抗辯權或依法律規定解免其保證責任，實有違誠信原則
        。且該保證又未訂保證期限，是保證人若忘曾簽署保證書時，等同終身與主債務人
        對原告負連帶保證責任（喪失保證契約之從屬性及補充性），兼原告未交付保證書
        予被告二人，等於強求保證人於其不知情（不知主債務人之經濟狀況及曾借用之金
        額多少）之狀況下，終身成為原告防止呆帳發生之最佳預備金，故原告未交付保證
        書繕本在先，復未通知連帶保證人每筆借款及嗣後主債務人發生違約情事，實與平
        等互惠原則及誠信原則有違。
     ７ 再者，本件保證契約之不平等處，業經行政院公平交易委員會於八十四年行文原告
        導正在案，並經原告另行製作新式保證書，明訂保證人得隨時通知原告銀行終止保
        證契約，詎原告竟未在公平會規定之導正期限內（或其後），通知保證人所得行使
        終止權，任令被告無法行使終止權，據以控制保證責任之擴大，是原告所為有違公
        平交易法第二十四條之規定昭然。
     ８ 綜上所述，本件原告銀行所提保證書，其中有關保證約定部分，有諸多違反平等互
        惠原則情事，又排除及不加適用對被告有利之民法及其他法律，有違誠信原則，應
        認屬無效，從而，原告持該無效之保證書，依最高限額保證請求，即無理由，應予
        駁回。
三、證據：提出土地登記簿謄本、建物登記簿謄本各一份、公司變更登記卡影本為證。
  理      由
壹、程序方面：
    本件被告乙○○未於最後言詞辯論期日到場， 核無民事訴訟法第三百八十六條所列各
    情形，應依原告之聲請，由其一造辯論而為判決。
貳、得心證之理由：
一、本件原告主張被告翊升公司於八十八年九月至八十九年五月間，先後向原告借款四筆，
    合計一千一百零六萬元，其借款日、清償日、年利率、借款金額均詳如附表所示，詎上
    述四筆借款其中三筆陸續到期除付息至附表所示利息計算期間欄所載之日期外迭經催討
    無效，依約被告已喪失期限利益應即全部清償。又被告翊升公司於八十八年八月十七日
    邀同被告己○○、乙○○與原告簽訂開發進口遠期信用狀，借款契約約定委請原告開發
    進口遠期信用狀，額度為美金三十萬元或同值外幣，以信用狀項下之匯票金額扣除其自
    備結匯款之差額為其向原告借款之本金，契約期間自八十八年八月十七日起至八十九年
    八月十七日止，借款期間自原告國外代理銀行付款之日起算，最長不得超過一百八十天
    ，利息按原告通知利率支付，到期不履行時，除依照到期日當天原告通知之一般授信利
    率與新台幣放款基本利率加年息百分之二點五之較高利率支付遲延利息外，逾期六個月
    內，另按遲延利息百分之十，逾期超過六個月，另按遲延利息百分之二十加付違約金。
    被告翊升公司於八十九年七月二十日填具「開發信用狀申請書」請求原告開發遠期信用
    狀，扣除規定一成之自備匯款項，原告實際於八十九年八月三日墊借被告翊升公司美金
    二萬二千五百元到期日即借款清償期為九十年一月三十日，年利率百分之九點五，被告
    翊升公司於八十九年八月二十五日攤還美金美金五千元，尚欠原告美金一萬七千五百元
    之本金及如附表所列美金部分之利息違約金。被告翊升公司既已喪失期限利益，原告爰
    依借貸關係，請求被告翊升公司清償附表所列之美金利息違約金。而共同被告己○○、
    乙○○、甲○○、丙○○○等人為連帶保證人於八十二年九月二十三日出立「保證書」
    一紙，保證被告翊升公司現在及將來對原告所負之借款等一切債務，以本金五千萬元為
    限額，願與被告翊升公司連帶負全部清償之責任。原告爰依連帶保證契約關係，請求被
    告等清償如判決主文所示之金額。
二、被告翊升公司、被告己○○及被告乙○○對於向原告借貸及連帶保證部分之事實，並不
    否認，惟陳稱事業失敗，現無力清償。被告丙○○○、甲○○則辯稱因被告乙○○於八
    十二年九月間欲購買房屋，邀被告等作保向原告貸款五百餘萬元房貸，當日原告羅東分
    行是出具空白保證書交被告二人於指定處簽章後即收回，被告二人均以此為房屋貸款保
    證，嗣乙○○於隔年即告知已將前開房屋貸款還清，被告二人均認以前與原告所定保證
    契約已消滅。原告所提保證書雖經被告二人簽章，惟被告二人簽立該保證書時，係以房
    貸保證人地位簽立，此有被告乙○○可證。該保證書交被告二人簽章至交還原告時，並
    未載有所謂最高限額五千萬元等字樣，兩造間確未成立所謂「最高限額抵押保證」契約
    ，否則，以被告二人當時並無工作，實不可能簽立此鉅額保證。且原告身為金融機構，
    亦不可能在毫無徵信之情形下，即要求被告二人簽立超越經濟能力甚遠之保證契約。是
    原告所稱最高限額保證契約，亦係在締約雙方意思表示不一致之情形下所為，應屬無效
    。且被告二人亦未授權他人簽立最高限額保證契約，在未經被告二人同意下，該項契約
    屬效力未定。退一步言之，縱認兩造間有所謂「最高限額保證」契約存在，惟被告翊升
    公司向原告所借貸屬短期一年期限貸款，核准期限屆滿，借款人需另與連帶保證人簽立
    新一年度之保證書始可，但原告所提八十八至八十九年間借據中僅餘己○○、乙○○二
    人為連帶保證人，可知甲○○、丙○○○在簽立保證書後，在更新連帶保證人己○○、
    乙○○簽立新一年度之借據後，原連帶保證人之保證責任已屆期。再者被告甲○○、丙○○○所簽訂保證書與原告所提開發進口遠期信用狀借款契約間，二者無論性質及目的
    均不相同，一為一般消費性之保證，一為國內融資墊款之保證，二者應各自獨立，並無
    所謂從屬或一部全部關係，有關信用狀融資借款部分，自不在系爭保證書範圍內。且本
    件保證契約條款內容亦有消費者保護法及民法第二百四十七條之一之適用，條款有違誠
    信原則，及顯失公平之處，亦屬無效。末查本件保證契約之不平等處，業經行政院公平
    交易委員會於八十四年行文原告導正在案，並經原告另行製作新式保證書，明訂保證人
    得隨時通知原告銀行終止保證契約，詎原告竟未在公平會規定之導正期限內（或其後）
    ，通知保證人所得行使終止權，任令被告無法行使終止權，據以控制保證責任之擴大，
    是原告所為有違公平交易法第二十四條之規定昭然。從而，原告持該無效之保證書，依
    最高限額保證請求被告與翊升公司連帶給付借款，應無理由等語置辯。
三、本件原告主張被告翊升公司於八十八年八月十七日及八十八年九月至八十九年五月間，
    先後向原告簽訂開發進口遠期信用狀借款美金二萬二千五百元及合計一千一百零六萬元
    消費貸款四筆（其借款日、清償日、年利率、借款金額均詳如附表所示），而由被告己○○、乙○○、甲○○、方施嬌嬌等人為連帶保證人於八十二年九月二十三日簽立「保
    證書」一紙，保證被告翊升公司現在及將來對原告所負之借款等一切債務，以本金五千
    萬元為限額，與被告公司連帶負全部清償責任之事實。已據原告提出借據影本四紙、約
    定書影本五紙、進口遠期信用狀借款契約書影本一件、開發信用狀申請書影本一紙、進
    口單據到達聲明書影本一紙、進口結匯證實書影本一紙、其他交易憑證各一紙、保證書
    影本一紙及放款全部資料影本一份附卷可憑，被告翊升公司及被告己○○、乙○○對於
    借款及連帶保證之事實亦不否認，自堪信原告主張借款人被告翊升公司及連帶保證人己○○等人應負連帶清償之責為可採。
四、被告丙○○○、甲○○雖承認有在保證書上簽章，惟辯稱保證書之保證目的僅保證被告
    乙○○所借五百萬元之房貸，且簽章當時該保證書內容空白，並無最高限額保證「伍仟
    萬元整」之字樣，房貸事後既已償還，渠等保證責任已結束等語。惟此點抗辯為原告所
    否認，查保證書內容印刷字體部分有「連帶保證人．．．（以下簡稱保證人包括保證人
    之繼承人）今向第一商業銀行股份有限公司（即第一商業銀行，包括總行及所屬各分支
    機構，以下簡稱貴行）保證．．．（以下稱債務人）於現在（包括過去所負現在尚未清
    償）及將來，對貴行所負之借款票據保證損害賠償等及其他一切債務，以本金新台幣．
    ．．為限額，願與債務人連帶負全部償付之責任。」之字樣，則保證人丙○○○、甲○○於對保時，對於保證書之內容屬「最高限額保證」一節應屬清楚，且連帶保證人乙○○亦承認該最高限額保證金額「新台幣伍仟萬元整」為其所書寫，雖乙○○亦同稱保證
    書給被告二人簽章時是空白等語，惟查乙○○係被告丙○○○之女、被告甲○○之妹，
    與本件借款又有利害關係，其供詞難免有迴護被告二人之情，且查本件借款保證如屬房
    貸五百萬元之保證，實無須用「最高限額保證」之擔保方式，而本件主債務人係翊升公
    司，向銀行融資經營事業，一般都以最高限額保證或最高限額抵押，以節省貸款手續，
    此在金融借貸上實屬平常，而翊升公司實際經營者為被告己○○、乙○○夫婦，對於向
    原告銀行借貸採「最高限額擔保」方式為之，則對於本金最高限額為何，當無不知之理
    ，被告丙○○○、甲○○既出面為公司（實際係為己○○夫婦做保）借貸做保，對於保
    證金額多寡實不能委為不知，其保證契約雙方合致，應屬無疑，故被告二人上開辯詞，
    尚不能採信。
五、按保證人與債權人之約定就債權人與主債務人間所生一定債之關係範圍內之不特定債務
    預定最高限額由保證人保證之契約學說上稱為「最高限額保證」，此種保證契約如定有
    期間者，在該期間內所生約定範圍之債務，不逾最高限額者均為保證契約效力所及，如
    未定期間，保證契約在未經保證人依民法第七百五十四條規定終止，或其他約定範圍內
    之債務縱因清償或其他事由而減少或消滅該保證契約依然有效，嗣後所生約定範圍之債
    務於不逾最高限額者，債權人仍得請求保證人履行保證責任，此最高法院七十七年台上
    字第九四三號著有判例。現今社會為方便企業經營者之借款採最高限額保證契約如其保
    證債務之範圍及數額可得具體確定，保證人之負擔未逾主債務人依契約自由原則當無過
    度限制其效力之必要。故被告抗辯稱公司借款均屬短期借貸，於核准期限屆滿時，借款
    人需與原告另訂新一年度之借款，並由連帶保證人再重新簽立新一年度之保證，因最高
    限額保證並非對個別借款保證，而是對主債務人於一定期間內或雖定期間，惟於合法終
    止前之任何一筆債務負責，故其保證責任並非於一筆借款債務消滅後即不存在。
六、被告又稱本件保契約依消費者保護法及民法第二百四十七條之一之規定，有定型化契約
    中之條款違反誠信原則，對消費者顯失公平者，應屬無效。查以定型化契約中之條款有
    前開之規定者，應屬該部分約款無效，而非全部契約無效。本件保證契約雖有「其他一
    切債務」亦在保證範圍內，惟查最高限額保證契約既為實務上所承認，只要契約內容不
    違反強制規定及善良風俗，就債權人與債務人間所生不特定債「預定最高限額」由保證
    人保證，亦無違反誠信原則或顯失公平之處。雖系爭保證契約內容有所謂「在債務未清
    償以前，決不自行退保，雖登報聲明退保，亦不影響本保證責任」，但與民法第七百五
    十四條第一項「就連續發生之債務為保證而定期間者，保證人得隨時通知債權人終止保
    證契約」之規定並不相違背。蓋契約內容意旨應指保證人之契約終止權。而系爭保證契
    約內容有所謂原告銀行且「得任意允許債務人延期清償」，雖與民法第七百五十五條「
    就定有期限之債務為保證者，如債權人允許主債務人延期清償時，保證人除對於其延期
    已為同意外，不負保證責任」之規定相左。及該保證書排除保證人先訴抗辯部分，亦與
    新修正民法第七百三十九條之一規定有違，但因保證人並無有行使該規定而為原告拒絕
    致生權利受損之情形，縱使該約款內容無效，亦不影響本件保證責任。
七、末查原告雖無交付保證資料予保證人參考，棄通知連帶保證人每年借款及嗣後主債務人
    發生違約情事。惟查保證人對於保證債務應隨時向借款人及債務人查詢，而非於簽訂保
    證契約後即置之不聞不問，保證人之保證責任既跟隨主債務人，則債權人對於債權之
    生效變動或其他情事，應只須告知債務人即可，債務人應隨時將債務情形告知保證人，
    對於保證債務範圍及內容既屬保證人於保證時所預知，則債權人對於債務產生當無告知
    保證人之義務。行政院公平交易委員會於八十四年行文原告導正在案，並經原告另行製
    作新式保證書，明訂保證人得隨時通知原告銀行終止保證契約，原告雖未對舊式保證書
    做修正，並通知保證人，惟依前開所述，並不影響保證人之權益，或使得保證契約失效
    。
八、本件消費借貸關係及保證關係既均有效成立，而主債務人翊升公司既已有到期不為履行
    ，債務人及保證人依約已喪失期限利益之情事，則原告依約請求被告等連帶負清償如主
    文所示之借款及利及違約金，其中美金部分得按給付時原告銀行牌告美元即期賣出匯率
    折算新台幣給付之，即有理由，應予准許。
九、本件事證已臻明確，兩造其餘攻擊防禦方法，認與判決結果不生影響，爰不一一論述，
    併此敘明。
參、假執行之宣告：
    原告及被告丙○○○、甲○○均陳明願供擔保，請求宣告假執行及免為假執行，核無不
    合，茲酌定相當之擔保金額，分別予以准許。
肆、結論：
    本件原告之訴為有理由， 依民事訴訟法第三百八十五條第一項前段、第八十五條第二
    項、第三百九十條第二項、第三百九十二條，判決如主文。
中        華        民        國   九十     年      四       月      九       日
                            臺灣宜蘭地方法院民事庭
~B法      官  周煙平
右正本證明與原本無異。
如不服本判決，應於判決送達後廿日之不變期間內，向本院提出上訴狀。（應附繕本）
中        華        民        國   九十     年      四       月     十七      日
~B法院書記官  黃淑媛


司法院資訊處製作；財團法人民間司法改革基金會備份。
